臺灣高等法院民事判決　　　　　　　　　　　　　　九十一年度重上字第四七五號
　　　上　訴　人　乾鐘營造有限公司
　　　法定代理人　熊錦增
　　　訴訟代理人　姚文勝律師
　　　複　代理人　陳逢源律師
　　　被　上訴人　台北縣林口鄉公所
　　　法定代理人　陳建財
　　　訴訟代理人　邱昱宇律師
　　　　　　　　　胡盈州律師
　　　複　代理人　李佳蕙律師
右當事人間請求返還保證金事件，上訴人對於中華民國九十一年八月三日台灣板橋地
方法院九十年度重訴字第五七九號號第一審判決提起上訴，經本院於九十三年六月一
日言詞辯論終結，判決如左：
    主      文
原判決關於駁回上訴人後開第二項之訴部分及該部分假執行之聲請，暨訴訟費用之裁
判廢棄。
被上訴人應給付上訴人新台幣陸佰拾萬肆仟玖佰陸拾陸元，及自附表所示之利息起
算日起，至清償日止，按年息百分之五計算之利息。
其餘上訴駁回。
第一、二審訴訟費用，由被上訴人負擔百分之九十九，餘由上訴人負擔。
    事      實
甲、上訴人方面：
一、聲明：(一)原判決廢棄。
          (二)被上訴人應給付上訴人新台幣（下同）六百三十五萬元及自附表所示利
            息起算日起，至清償日止，按年息百分之五計算之利息。
二、陳述：除與原判決記載相同部分，予以引用外，並補稱略以：
    (一)訴外人寰昀工程有限公司（下稱寰昀公司）依林口鄉環保大樓新建工程（下稱
      系爭工程）工程合約（下稱系爭工程合約）之約定，雖應給付現金一千二百七
      十萬元予被上訴人作為履約保證金，然經被上訴人同意另依台北縣政府暨所屬
      機關學校一般工程招標廠商投標須知（下稱系爭投標須知）規定，以定期存單
      公司已清償保證金債務；又上開保證金於訴外人寰昀公司符合系爭工程合約第
      十四條第七款之約定時，即取得保證金之返還請求權。
    (二)被上訴人於民國（下同）八十九年三月一日，依訴外人寰昀公司與上訴人間所
      訂立之聯合承攬協議書第六條及系爭工程合約第十四條第六款之約定，同意由
      原任連帶保證人之上訴人承受訴外人寰昀公司對於系爭工程合約上之一切權利
      義務，上訴人自得依約請求被上訴人返還所受領之保證金。
    (三)本件權利質權之第三債務人即台灣中小企業銀行股份有限公司（下稱台灣中小
      企銀）雖曾表示已對本件權利質權之標的債權主張抵銷，惟姑不論其所謂抵銷
      並不符合抵銷之要件，因訴外人台灣中小企銀早已同意拋棄對於本件標的債權
      之抵銷權。且依系爭工程合約第十四條第五款之約定，被上訴人除以口頭向訴
      外人台灣中小企銀行使質權外，另於九十年八月二十二日委任律師發函向訴外
      人台灣中小企銀為行使質權之表示，並於九十年十月十六日向訴外人台灣中小
      企銀提起給付定期存單上所表彰債權之訴訟，已經台灣士林地方法院（下稱士
      林地院）九十年度重訴字第五五○號，判命訴外人台灣中小企銀應給付該質權
      標的即一千二百七十萬元。
    (四)被上訴人與台灣中小企銀間之訴訟，已經另案本院九十二年度重上字第二三二
      號判決被上訴人勝訴確定，認定被上訴人依約得動用一千二百七十萬元之履約
      保證金（見本院卷(二)第一四三頁、第九十四頁背面）。
    (五)被上訴人於原審審理中，始終未曾提出系爭工程有延誤情事而主張扣罰，遲至
      本院審理時始主張此等事由，顯已重大延滯訴訟，而有礙訴訟之終結；又被上
      訴人所主張逾期罰款，既僅發生於九十年六月二十七日，而被上訴人並未於原
      審提出，則被上訴人對該等攻擊防禦方法之逾時提出，亦難謂無過失，故依九
      十二年一月十四日修正前之民事訴訟法（下稱修正前之民事訴訟法）第四百四
      十七條第一項之規定，自不應准許。
    (六)另案本院九十一年度重上字第二九六號訴外人華南商業銀行股份有限公司（下
      稱華南銀行）請求確認上訴人對於被上訴人有一千零十萬元之工程款債權存在
      （見本院卷第一七九頁）之訴訟，並未以上訴人為共同被告，亦未告知上訴人
      參加訴訟，因此該事件之判決依法不能拘束上訴人。又姑不論依被上訴人所提
      出之被上證一、二（見本院卷(一)第七五頁至第七八頁）等證據資料，無法得出
      上訴人有工程延誤情事，且依上開資料，可知系爭工程係由被上訴人分別發包
      ，而有一、二期工程之區分，而其中一、二期工程中，又有多樣項目須互相配
      合，方能完成需求，被上訴人所委任之系爭工程監工譚一川建築師事務所，亦
      於被上訴人要求復工時，發函表示：「‧‧‧本所認為工程合約尚未簽訂即辦
      理前開工程復工應不符合工程慣例」，益證被上訴人所謂「工程逾期」，顯然
      無據。
    (七)系爭工程經被上訴人於九十年四月二十八日估驗時，即已完成百分之九九點八
      ，因此，被上訴人對此百分之零點二之瑕疵，主張應有二千零五十四萬七千四
      百元之逾期罰款，並據以主張抵銷，顯無理由。況系爭工程並無「工程逾期」
      ，反而被上訴人對上訴人負有：(1)工程尾款：五百零二萬二千七百十八元；(2)
      工程保留款：一千二百十七萬六千三百元；(3)工期延期補償金：五百六十八萬
      三千四百五十六元等債務，上訴人已依法對上開部分提出仲裁（九十二年度仲
      聲愛字第四六號仲裁判斷－下稱系爭仲裁判斷）。
    (八)系爭仲裁判斷，僅於上訴人主張之保留款及工程尾款之數額內有其效力，超過
      部分，即不受其拘束，本院仍應依法自為認定。
    (九)系爭工程因被上訴人自八十九年間起至九十年五月間止，辦理水電及消防設備
      變更，及被上訴人當初就系爭工程規劃分別辦理一期工程及二期工程，致因二
      期工程未能配合辦理，所產生之工程界面等問題之協調及停工，因而延至九十
      年六月二十七日始能完工，是被上訴人主張逾期罰款，自無理由。
    (十)被上訴人自認業於九十年十一月二十三日接管使用系爭大樓，嗣雖主張系爭工
      程尚有缺失之逾期罰款，但與事實不符；況依民法第五百零四條之規定，上訴
      人自斯時起，對於遲延之結果應不負責任。
    (十一)上訴人業於被上訴人進駐使用系爭大樓前，就系爭工程之瑕疵已盡力依被上訴
      人之指示修補完成，被上訴人於本院始提出之瑕疵抗辯，既與系爭工程合約約
      定及事實不符，亦未能具體證明，自不足取。
    (十二)被上訴人依最高額二千五百四十萬元主張逾期扣罰之違約金，顯屬過高。
三、證據：除援用原審之立證方法外，並補提出被上訴人九○北縣林建第○八六○一
          、○四三五二號函、北縣林建字第○九一○○一一五○○號函、八九北縣
          林建字第一八○五五、一八九六八、二○六七八號函、台灣中小企銀出具
          拋棄抵銷權證明書、被上訴人向台灣中小企銀提起給付定期存單所示存款
          之起訴狀、上訴人八十九年三月二十八日乾鐘（八九）0328012號函、士
          林地院九十年度重訴字第五五○號民事判決、譚一川建築師事所（九十）
          師川字第○五五○、○六○三號函、系爭工程第二十二期估驗計價單、九
          十二年度仲聲愛字第四六號仲裁判斷之仲裁聲請書、系爭工程水電第一次
          變更工程合約節本及系爭工程缺失金額表為證。
乙、被上訴人方面：
一、聲明：上訴駁回（見本院卷(二)第一四二頁）。
二、陳述：除與原判決記載相同部分，予以引用外，並補稱略以：
    (一)被上訴人之承辦人員交接未清，委託處理返還履約保證金事件時，初未告知所
      受領者為定期存單，且未提出供法院審酌，致另案原審八十九年度訴字第二○
      三七號判決命被上訴人應返還履約保證金確定。被上訴人事後始知悉未有現金
      之履約保證金，僅係定期存單，被上訴人之代理鄉長乃函請上訴人延後執行，
      始出具九○北縣林建○八六○一號函；惟上訴人並未理會上開函文，仍繼續執
      行。
    (二)縱認被上訴人應返還履約保證金予上訴人，惟上訴人應給付二千五百四十萬元
      之逾期罰款，被上訴人以之主張抵銷，超過部分，不提起反訴。
    (三)上訴人所承作之系爭工程有嚴重之施工逾期及施工瑕疵，被上訴人依約可扣抵
      上訴人未領之款項，業經另案本院九十一年度重上字第二九六號判決及系爭仲
      裁判斷判定在案。系爭仲裁判斷事件中，上訴人計向被上訴人請求：(1)工程尾
      款五百零二萬二千七百十八元；(2)工程保留款一千二百十七萬六千三百元；(3)
      工程延期補償金五百六十八萬三千四百五十六元，合計為二千二百八十八萬二
      千四百七十四元，已全數遭駁回。被上訴人所得主張逾期罰款金額，經仲裁判
      斷結果，認定逾期罰款二千五百四十萬元應有所據，並無違約金過高之情形。
    (四)系爭工程經初驗及台北縣政府消防局之消防檢查，皆發現有諸多缺失，經被上
      訴人及監造單位屢次發函催告上訴人儘速補正缺失並完成未完成之工程，上訴
      人皆相應不理，致系爭工程遲遲未能領取使用執照。被上訴人為取得使用執照
      ，遂將系爭工程中與領取使用執照相關之缺失部分另行發包，始於九十二年七
      月十五日由被上訴人自行辦理取得使用執照。而被上訴人為領取使用執照，計
      另行支出三百十一萬八千一百五十五元，此部分之金額併予主張抵銷。
    (五)被上訴人以上訴人有違約及逾期情事，依系爭工程合約第十四條第五項及第十
      八條第一項之約定，另案向訴外人台灣中小企銀提起實行質權給付履約保證金
      之訴訟，經本院九十二年度重上字第二三二號確定判決認定被上訴人依約得實
      行質權動用全額履約保證金。而被上訴人之所以得動用全額履約保證金，全係
      因上訴人承攬系爭工程有違約及逾期情事，被上訴人依約得以履約保證金填補
      所受損害，故上訴人請求被上訴人返還第二、三期履約保證金，顯然無據。
三、證據：除援用原審之立證方法外，並補提出譚一川聯合建築師事務所（九十）師
          川字第一○○五、一一三一號函、（九一）師川字第○一一○號函、被上
          訴人九○北縣林建字第二二一○四號函、系爭工程缺失表、本院九十一年
          度重上字第二九六號民事判決、系爭仲裁判斷書、系爭工程工程缺失及催
          告記事表及相關資料、系爭工程後續整修工程發包金額表及相關資料、最
          高法院七十三年度台上字第四○六二號判決及最高法院八十年度第五次民
          事庭會議決議為證。
    理    由
甲、程序方面：
　　本件上訴人雖主張被上訴人於第二審始提出工程延誤等之扣罰，而提出抵銷抗辯
    ，在程序上，顯不合法云云。惟查被上訴人係以系爭工程有所延誤，上訴人應給
    付二千五百四十萬元之逾期罰款，並據以主張抵銷（見本院卷(一)第七三頁背面）
    ，係因系爭工程所致，則請求之基礎事實同一，依民事訴訟法第四百四十六條第
    一項、第二百五十五條第一項第二款之規定，自應予准許。合先敘明。
乙、實體方面：
一、本件上訴人起訴主張：伊於八十八年六月二十九日與訴外人寰昀公司共同書立聯
    合承攬協議書，於招標前，雙方即書立聯合承攬協議書，約定伊為訴外人寰昀公
    司之履約保證人，經認證後，並送被上訴人查驗。嗣於八十八年六月三十日由訴
    外人寰昀公司得標，即與被上訴人簽訂工程合約書，並繳交履約保證金一千二百
    七十萬元，約定於工程完成百分之二十五、五十、七十五及正式驗收合格時，分
    四期，各以百分之二十五無息退還。簽約後，被上訴人並要求訴外人寰昀公司與
    伊另立共同投標協議書，經認證後，送交被上訴人作為契約附件之一部。迨至八
    十九年二月間，訴外人寰昀公司無故將系爭工程工地之現場人員、機具撤離，工
    地負責人又無法聯絡，經被上訴人催告，訴外人寰昀公司逾期仍未履行契約，訴
    外人寰昀公司並發道歉函表明無法繼續施工，始由被上訴人出面邀集伊於八十九
    年三月一日進行協商，協商結果認應由伊依工程合約第十四條第四款、第五款、
    第六款之規定，繼續履約，是依工程合約第十四條第四款、第五款、第六款之約
    定，由伊以該合約履約保證人身分承受合約之權利義務，而系爭工程完成百分之
    二十五時，伊經向被上訴人請求未果，即以另案原審八十九年度訴字第二○三七
    號訴請被上訴人返還第一期履約保證金三百十七萬五千元部分，已獲判決伊勝訴
    確定，嗣系爭工程再繼續完成百分之五十及百分之七十五部分，伊再請求被上訴
    人返還其餘之百分之五十及百分之七十五部分之第二期及第三期履約保證金等情
    ，爰依系爭工程合約第十四條第七款之約定，求為命被上訴人給付六百三十五萬
    元及自附表所示之利息起算日起，至清償日止，按年息百分之五計算利息之判決
    。
    被上訴人則以：依系爭工程合約第十四條第六款之約定，已明確列舉上訴人得自
    訴外人寰昀公司承受之款項為：「估驗款、全部工程保留款、差額保證金、保證
    人代辦未完成工程之工程款債權及各項扣罰款」，並未包括履約保證金，故上訴
    人代訴外人寰昀公司繼續承作系爭工程，上訴人依約仍不得承受本工程之履約保
    證金，上訴人對伊自無履約保證金返還請求權得以行使。再訴外人寰昀公司就本
    工程得標後，並未實際繳交履約保證金，而係以定期存單設質方式代現金之繳交
    。就上開定期存單，其發行人為台灣中小企銀宜蘭分行竟於九十年五月九日告知
    伊實行抵銷權並予作廢，伊所取得之權利質權亦失所附麗，故伊對於訴外人寰昀
    公司之定期存單返還義務亦併同消滅。且上訴人所承作之系爭工程，有嚴重之施
    工逾期及施工瑕疵，伊依約可扣抵伊未領款項，而該等事實業經另案本院九十一
    年度重上字第二九六號判決及系爭仲裁判斷判定在案。伊因上訴人不配合辦理，
    伊為取得使用執照，遂將系爭工程中與領取使用執照相關之缺失部分，另行發包
    ，計共支出三百十一萬八千一百五十五元，惟系爭仲裁判斷因認逾期違約金已足
    以扣抵，遂未就此部分再為判斷。另案本院九十二年度重上字第二三二號確定判
    決雖認定伊依約得實行質權動用全額履約保證金，乃因上訴人承攬系爭工程有違
    約及逾期情事。又就上訴人所承攬系爭工程有逾期情事，伊依系爭工程合約之約
    定，得扣抵二千五百四十萬元之逾期罰款乙事，業經系爭仲裁判斷為判斷，上訴
    人自不得於本件訴訟中再作相反之主張云云，資為抗辯。
二、本件經依民事訴訟法第四百六十三條準用同法第二百七十條之一第一項第三款規
    定，整理並協議簡化爭點及不爭執點後，兩造同意就本院九十二年八月十八日準
    備程序中，兩造協議簡化之爭點為主張及辯論（見本院卷(二)第三頁、本院卷(一)第
    一五六頁）。經查訴外人寰昀公司於八十八年六月二十九日與上訴人共同書立聯
    合承攬協議書，嗣由訴外人寰昀公司依該協議於同年六月三十日標得被上訴人所
    辦理之系爭工程，並應繳交履約保證金一千二百七十萬元，而於同日與被上訴人
    簽訂系爭工程合約；嗣再以設定台灣中小企銀宜蘭分行之定期存單質權予被上訴
    人之方式，於八十八年九月間換回上開現金之履約保證金。惟訴外人寰昀公司於
    八十九年二月間起，即無故撤離工地，並表示無法繼續施工，嗣由被上訴人依系
    爭工程合約第十四條第六款之約定，於同年三月一日邀集上訴人，並達成合意由
    上訴人承接系爭合約並履約。上訴人於承受訴外人寰昀公司之契約地位後，即依
    約施工，並已完成工程進度之百分之七五以上；本件工程完成百分之二十五時，
    上訴人依約所得請求退還之第一期履約保證金三百十七萬五千元，業經另案原審
    八十九年度訴字第二○三七號判決上訴人勝訴確定。是本件訴訟所請求者，係工
    程完成百分之五十及百分之七十五部分之第二期及第三期履約保證金退還之事實
    ，為兩造所不爭執（見本院卷(一)第一五六、一一九、一二○頁），並有系爭工程
    合約（見原審卷第二六頁至第六十二頁）、系爭工程協商紀錄（見原審卷第八八
    頁、本院卷(一)第四二、四三、六四頁）、共同承攬協議書（見本院卷(一)第六七頁
    ）、共同承攬協議書認證書（見原審卷第二四、二五頁、本院卷(一)第六六、六七
    頁）及原審八十九年度訴字第二○三七號民事判決（見原審卷第六六頁至第七八
    頁）可證，自堪信為真實。
三、茲僅就兩造之爭執點，分述如左：
    (一)上訴人主張被上訴人於八十九年三月一日，依聯合承攬協議書第六條及系爭工
      程合約第十四條第六款之約定，而與伊協調合意，由伊承受訴外人寰昀公司於
      系爭工程合約上之一切權利義務，伊即依此協調合意，而另立共同承攬協議書
      ，並經法院認證後，由被上訴人納入合約履行，而依共同承攬協議書第七條之
      約定，伊得依約請求被上訴人返還其所受領之履約保證金等語。經查：
      1.訴外人寰昀公司於系爭工程得標前，已先繳交一千二百七十萬元現金之押標
        金，於得標後，將上開金額之現金押標金轉為履約保證金，嗣依系爭投標須
        知第十八點之規定：「本工程若係貴廠商得標時，履約保證金．．．，貴廠
        商得以出具等值之下列各款換抵之：．．．(二)辦妥質權設定，且加註拋棄行
        使抵銷權，並蓋妥印鑑之金融業者出具之一般定期存款單‧‧‧」（見原審
        卷第一一三頁），以「等值定期存單設定質權」方式換抵先前所繳納之現金
        一千二百七十萬元作為繳納履約保證金之用，故由訴外人寰昀公司出具由台
        灣中小企銀宜蘭分行所發行，以其為存款人、每張面額各三百十七萬五千元
        、總金額為一千二百七十萬元之定期存單四張（存單號碼為KL0000000、
        KL0000000、KL0000000及KL0000000號）（下稱系爭定期存單），並於八十
        八年九月十五日就上開定期存單設定權利質權，以訴外人寰昀公司為出質人
        ，被上訴人為質權人，台灣中小企銀宜蘭分行為該設定質權之第三債務人，
        故被上訴人已將現金一千二百七十萬元返還予訴外人寰昀公司，此有訴外人
        寰昀公司為繳納履約保證金所出具之定期存單四張（見原審卷第一一四、一
        一五頁）可稽，並經證人即承辦系爭工程相關事宜之被上訴人建設課職員洪
        慶龍於原審到場證述屬實（見原審卷第一九四、一九五頁）。
      2.被上訴人雖云依系爭工程合約第十四條第六款之約定，已明確列舉轉讓予上
        訴人承受之各種款項中，並未包括履約保證金在內，故上訴人仍不得承受系
        爭工程之履約保證金。惟查系爭工程合約第十四條第六款雖約定：「乙方（
        指訴外人寰昀公司）無法履行本合約之規定或違約時，甲方（指被上訴人）
        得終止或解除合約，或依本合約規定通知連帶保證人（指上訴人）接辦，乙
        方除無異議放棄對本工程合約應得之權利外，其尚未領取之『估驗款、全部
        工程保留款、差額保證金、保證人代辦未完工之工程款之工程款債權及各項
        扣罰款』，均即轉讓予保證人承受。‧‧‧」（見原審卷第四二頁），但系
        爭工程合約第十四條第七復又約定：「履約保證金‧‧‧，除另有規定甲方
        （指被上訴人）得沒收；不退還部分外，其餘部分於本工程完成百分之二十
        五、五十、七十五‧‧‧及正式驗收合格後，分四期各以百分之二十五無息
        退還。」（見原審卷第四二頁），準此，被上訴人既已於八十九年三月一日
        ，依聯合承攬協議書第六條及系爭工程合約第十四條第六款之約定，而與上
        訴人協調合意由上訴人承受訴外人寰昀公司於系爭工程合約上之一切權利義
        務，上訴人即依此協調合意，而另立共同承攬協議書，並經法院認證後，由
        被上訴人納入合約履行，訴外人寰昀公司並依系爭合約第十四條第六款之約
        定，「無異議放棄」對系爭工合約應得之權利（見原審卷第四二頁）；再參
        以系爭合約第十四條第一項約定：「乙方（指訴外人寰昀公司）同意繳納履
        約保證金、差額保證金共計新台幣壹仟貳佰柒拾萬元整，作為履行本合約之
        保證。‧‧‧」（見原審卷第四一頁），係將履約保證金及差額保證金併列
        ，足見上開約定之真意，應認訴外人寰昀公司應將其對被上訴人之權利義務
        ，均由上訴人承受，而無排除履約保證金之意思。且依行政院公共工程委員
        會八十九年六月二十日（八九）工程企字第八九○一五六四六號函所載：「
        ，‧‧。二、來函主旨所揭『由其共同承攬廠商繼續履行合約』之情形，該
        共同承攬廠商履行其保證責任，毋需另繳履約保證金；寰昀工程有限公司雖
        不再繼續履行契約，惟並未免除其履約保證之責，原已繳納之履約保證金，
        可繼續作為其對所訂契約之保證之用。‧‧‧」（見原審卷第八九、九○頁
        ），益證上訴人承受自訴外人寰昀公司之權利義務包括履約保證金在內，訴
        外人寰昀公司既已繳納履約保證金，上訴人自無須再行繳納。是被上訴人抗
        辯上訴人自訴外人寰昀公司所承受之權利，不包括履約保證金云云，殊不足
        取。
      3.依系爭工程合約第十四條第七款約定：「履約保證金‧‧‧於本工程完成百
        分之二十五、五十、七十五‧‧‧及正式驗收合格後，分四期各以百分之二
        十五無息退還」（見原審卷第四二頁）。經查系爭工程之完成進度，上訴人
        主張系爭工程已完成百分之九十九點八（見本院卷(二)第三、一四五頁），為
        被上訴人所不爭執（見本院卷(二)第一四五頁）。並有被上訴人估驗計價單（
        見本院卷(一)第一三七頁）可稽，則依上開約定，上訴人除已請領之第一期履
        約保證金外，對被上訴人尚有第二期及第三期履約保證金，合計六百三十五
        萬元（其計算式為：12,700,000元÷4×2=6,350,000元）之債權存在。
      4.被上訴人另云伊於九十年六月四日以九○北縣林建字第○八六○一號致上訴
        人之函文（見本院卷(一)第四四頁），僅係伊對於上訴人所為實行質權之通知
        ，況上開函文所處理者，僅限於第一期履約保證金之返還，與本件第二期及
        第三期履約保證金之返還完全無涉。惟查上開函文記載：「‧‧‧二、該工
        程履約保證金係前寰昀公司以台灣（中小）企銀宜蘭分行定存單作為履約保
        證金，本所接至本案法院判決後（指原審八十九年度訴字第二○三七號判決
        ）欲實行質權之際，頃接到該分行來函（指訴外人台灣中小企銀九十年五月
        九日宜蘭字第○○九四八號函－見原審卷第一一六頁）稱：寰昀公司向其貸
        款未予償還，已將該保證金作為抵銷，之後本所隨即由委任律師發函（指基
        礎法律事務所九十年五月二十二日州字第○九三號函－見原審卷第一三二
        、一三三頁）該銀行依規定拋棄抵銷權，『俟本所實行質權後依合約規定核
        退』。‧‧‧」（見本院卷(一)第四四頁），而上開州字第○三號函，乃請
        訴外人台灣中小企銀遵照設定質權約定，切實履行，不得濫行主張抵銷權。
        準此，被上訴人上開九○北縣林建字第○八六○一號函文，雖係基於上訴人
        依原審八十九年度訴字第二○三七號判決，請求返還第一期履約保證金而發
        ，惟上開函文之內容，係就系爭工程之全部履約保證金而為，被上訴人既於
        上開函文中表示俟其實行質權後，依合約約定核退履約保證金，且其亦已實
        行質權，已如前述。則於上訴人請求返還第二期及第三期履約保證金時，被
        上訴人自應返還。是被上訴人所為此部分之抗辯，亦不足取。
    (二)被上訴人雖抗辯訴外人寰昀公司基於定期存單所得對台灣中小企銀主張之權利
      ，已經該銀行行使抵銷權而消滅云云。惟查：
      1.依系爭投標須知第十八點規定，訴外人寰昀公司得提供辦妥質權設定，且經
        金融業者加註拋棄行使抵銷權，並蓋妥印鑑之定期存款單以供繳納履約保證
        ，已如前述。按訴外人寰昀公司用以繳納系爭工程履約保證金之系爭定期存
        單，均已設定質權予被上訴人，且經訴外人台灣中小企銀函覆已受質權設定
        通知，並註明拋棄行使抵銷權，此亦為被上訴人所自認（見本院卷(二)第一四
        三頁），並有系爭定期存單（見原審卷第一一四、一一五頁）及訴外人台灣
        中小企銀八十八年九月十五日函文（見本院卷(一)第四五頁）可稽，則訴外人
        台灣中小企銀既已事先表明拋棄就系爭定期存單行使抵銷權，嗣又於九十年
        五月九日以宜蘭字第○○九四八號函表示以其對訴外人寰昀公司之債權主張
        就系爭定期存單之存款抵銷，並將系爭定期存單作廢（見原審卷第一一六頁
        ），即屬無據。
      2.況被上訴人已向台灣中小企銀宜蘭分行為實行質權之表示，並提起訴訟後，
        亦經另案士林地院九十年度重訴字第五五○號（見本院卷(一)第一○○頁至第
        一○三頁）及本院九十二年度重上字第二三二號判決（見本院卷(二)第一六八
        頁至第一七九頁）認定：「．．．本件訴外人寰昀公司於得標後訂約時，即
        依前開規定，提出履約保證金，並以設質之同額存單代替金錢之給付，即以
        前開定期存單四紙，設定權利質權與被上訴人，並於八十八年九月十五日通
        知上訴人（指台灣中小企銀）【二質權人實行質權時，除依貴行（指台灣中
        小企銀）規定不得中途解約提取之存單外，茲授權質權人得就其他設質存單
        隨時向貴行表示中途解約，由質權人實行質權。又質權人實行質權時，貴行
        得逕依質權人提出之『實行質權通知書』所請求之債權金額而為給付，毋需
        就該債權為實體上之審核，存款人絕無異議。三質權人將來實行質權或消滅
        質權時，願以貴行印製之『實行質權通知書』或『質權消滅通知書』辦理】
        ．．．，上訴人收受該質權設定通知書後，亦於八十八年九月十五日函覆被
        上訴人及寰昀公司，已將前開存單辦妥質權登記，．．．故依上開質權設定
        通知書及上訴人之覆函可知，被上訴人行使質權時，僅需提出存單及『實行
        質權通知書』為之即可，上訴人並無就該質權擔保之債權，保留任何實質審
        查權之約定。況上訴人既知前開設質存單係作為工程履約保證金之代用，以
        上訴人為專業之金融機構，當無不知工程履約保證金作為確保契約履行之用
        ，係因應於工程施作期間隨時可能發生之不能履約情形，而設質存單之所以
        得代現金保證金之交付，乃因存單之債務人不僅接受設質之通知，且需同意
        依投標須知所示拋棄抵銷權及依質權人單方通知之債權金額，即許質權人行
        使質權，是以使質權人所持之設質存單，得如以現金提出之履約保證金般，
        於違約時得迅速行使質權後作為履約之用．．．」（見本院卷(二)第一七三、
        一七四頁）、「八、綜上所述，上訴人既無權行使抵銷權，亦無須於被上訴
        人行使系爭質權時為實體審核，則被上訴人既已履踐實行質權之程序，上訴
        人即應依據被上訴人所出具之實行質權通知書所載金額逕為給付。．．．」
        （見本院卷(二)第一七八頁）。即被上訴人亦自認：「（被上訴人認為台灣中
        小企銀有拋棄行使抵銷權，訴訟已經勝訴行使質權，已將台灣中小企銀之定
        期存單轉換為現金一千二百七十萬元），有這樣的事實，在本院九十二年度
        重上字第二三二號判決內都有提到，此事件已確定」（見本院卷(二)第一四三
        、一四四頁）。是被上訴人抗辯訴外人寰昀公司基於定期存單所得對台灣中
        小企銀主張之權利，已經該銀行行使抵銷權而消滅云云，亦不足取。
    (三)被上訴人雖另抗辯系爭工程嚴重逾期，伊得依約對上訴人主張逾期罰款，共計
      二千五百四十萬元，伊以之主張抵銷。且該所謂逾期罰款，已經另案本院九十
      一年度重上字第二九六號訴外人華南銀行訴請確認上訴人對於被上訴人有一千
      零十萬元之工程款債權存在（見本院卷(一)第一七九頁）之訴訟，嗣經本院判決
      認定確有工程逾期之罰款得以主張抵銷。又上訴人於九十二年度仲聲愛字第四
      十六號仲裁程序中雖主張系爭工程尚有工程尾款五百零二萬二千七百一十八元
      ；工程保留款一千二百十七萬六千三百元；工期延期補償金五百六十八萬三千
      四百五十六元，惟該項主張亦經該仲裁判斷認定被上訴人所主張之工程逾期罰
      款二千五百四十萬元為有理由，因而全數駁回上訴人之請求，因此上訴人所主
      張之履約保證金如有理由，亦得因被上訴人主張以上開工程逾期罰款抵銷而應
      予以駁回云云。惟查：
      1.按民事訴訟法第四百零一條第二項所謂為他人為原告或被告，係指由法律之
        規定或當事人之選定有為他人為原告或被告者而言，若無此等情形，而係基
        於自己之權能為上訴人或被上訴人者，縱其利益可以及於他人，亦難謂與該
        條規定相符，而認該他人亦應受其確定判決之拘束（參照最高法院五十五年
        度台上字第六一四號判決）。經查另案本院九十一年度重上字第二九六號請
        求確認債權存在事件之當事人為華南銀行與被上訴人（見本院卷(一)第一七九
        頁至第一八六頁），並未以上訴人為共同被告，亦未依民事訴訟法第六十六
        條之規定，告知上訴人參加訴訟，依法自不能拘束上訴人。
      2.又仲裁人之判斷，於當事人間，與法院之確定判決，有同一效力，仲裁法第
        三十七條第一項固定有明文。惟查系爭仲裁判斷，僅係就上訴人向被上訴人
        請求系爭工程尾款五百零二萬二千七百十八元、工程保留款一千二百十七萬
        六千三百元及工期延期補償金五百六十八萬元，共二千二百八十八萬二千四
        百七十四元部分予以為仲裁判斷，嗣經中華民國仲裁協會於九十三年三月十
        一日以九十二年仲聲愛字第四十六號仲裁判斷書理由三中，判斷上訴人所得
        請求之款項為一千六百六十九萬六千七百四十六元、上訴人未依合約完工並
        修繕工程瑕疵、被上訴人得主張逾期罰款扣減及依系爭合約第十八條第一項
        約定之逾期罰款金額並未過高等情，有系爭仲裁判斷書（見本院卷(一)第一八
        七頁至第一九五頁）可稽，雖該系爭仲裁判斷書駁回上訴人之上開請求，其
        判斷之請求標的，依上開判斷書理由三為：「上訴人之工程保留款及工程尾
        款請求權」（見本院卷(一)第一九四、一九五頁），與本件上訴人所請求之訴
        訟標的，即「上訴人依系爭合約第十四條第七款之約定，請求被上訴人返還
        第二期及第三期履約保證金」者不同，自無應受該仲裁判斷拘束之問題。
      3.被上訴人雖云上訴人逾期完工，依系爭工程合約第十八條第一款之約定，伊
        得自上訴人所得請求退還之履約保證金中扣抵逾期違約金。惟查：
        依被上訴人於九十年四月二十八日已估驗計價通過之第二十二期估驗計價
          單所示（見本院卷(一)第一三五頁至第一三八頁），系爭工程業已完成全部
          工程之百分之九十九點八，且為被上訴人所不爭執（見本院卷(二)第一四五
          頁），則僅剩餘「其他工程」項目中之「止滑銅條」、「複壁鋼板清潔口
          」及「車位劃線寫字油漆」等部分尚未完成，占全部工程之百分之零點二
          ，，換算成工程金額祇有三萬七千五百二十八元（其計算式為：
          1,211,159元－1,173,631元＝37,528元－見本院卷(一)第一三八頁）；再參
          以被上訴人業於九十年十一月二十三日即接管並使用系爭大樓，此亦為被
          上訴人所自認（見本院卷(二)第一四四頁），足見被上訴人自斯時起即得使
          用系爭大樓，享受其使用之利益。
        系爭工程合約第十六條第四項第一款部分完工及部分驗收約定：「(一)本工
          程部分完工後，甲方（指被上訴人）得通知乙方（指上訴人）因實際需要
          ，先行就已完成工程之處，辦理部分驗收並予以接管使用」（見原審卷第
          四四頁），並於同條項第七款約定：「七本工驗收合格後，乙方同意與甲
          方定之接管單位辦理點交，該接管單位有異議或藉故拒絕或拖延時，甲方
          同意負責處理，並同意在驗收後二十日內處理完畢，否則同意自行接管」
          （見原審卷第四五頁），足證系爭工程依約應於兩造驗收完畢後，始辦理
          點交及接管使用。按工作遲延後，定作人受領工作時，不為保留者，承攬
          人對於遲延之結果，不負責任，民法第五百零四條定有明文。本件被上訴
          人既已自認自九十年十一月二十三日起，即已接管並使用系爭大樓，已如
          前述。倘系爭工程尚未辦理驗收完成，依系爭合約之約定，被上訴人如何
          辦理點收、接管並進駐使用？又被上訴人於驗收後之九十年十一月二十三
          日接管並使用系爭大樓時，就所受領已完工部分之工作物，並未為任何保
          留，上開規定，上訴人就已完工部分已不負逾期扣罰責任。至被上訴人所
          云之新增缺失項目，係被上訴人於驗收完畢，並於九十年十一月二十三日
          進駐系爭大樓使用後始行提出，尚難認為真實。
        被上訴人另云依系爭工程合約第十八條第一款約定：「乙方（指上訴人）
          如不依照合約規定完工或修改完妥，同意按逾期之日數，向甲方（指被上
          訴人）繳納每日依結算總價千分之一計算之逾期罰款，該項罰款乙方同意
          在本工程驗收合格後繳納。惟甲方亦得於乙方未領工程款中，或履約、差
          額保證金中扣除，如有不足，並得向乙方或履約保證人追繳，但最高之逾
          期罰款金額，甲方同意不罰款超過結算總價十分之二」（見原審卷第四六
          頁），則上訴人逾期一天之罰款金額為十二萬七千元（其計算式為：
          127,000,000元×0.001＝127,000元），上訴人單就與二期介面無關之工
          程，計遲延一百六十二天，逾期罰款金額即有二千零五十七萬四千元，如
          再加計二期介面工程部分，迄今仍有部分工程尚未施作，亦須繳納之逾期
          罰款，顯已超過系爭工程合約所約定之最高逾期罰款金額二千五百四十萬
          元，故上訴人依約應繳納之逾期罰款金額為二千零五十七萬四千元（見本
          院卷(二)第一六○頁背面、第一六一頁正面）。惟按約定之違約金額過高者
          ，法院得減至相當之數額，為民法第二百五十二條所明定；至所約定之違
          約金額是否過高，應就債務人若能如期履行債務時，債權人可得享受之一
          切利益為衡量之標準，而非以僅約定一日之違約金額若干為衡量之標準（
          參照最高法院五十一年台上字第十八號判例）。經查被上訴人於九十年十
          一月二十三日即已接管並進駐使用系爭大樓，且系爭工程，依被上訴人於
          九十年四月二十八日估驗計價通過之第二十二期估驗計價單所示（見本院
          卷(一)第一三七頁），業已完成全部工程之百分之九十九點八，尚未完成部
          分，僅占全部工程之百分之零點二，換算成工程金額祇有三萬七千五百二
          十八元（見本院卷(一)第一三八頁），足見上訴人逾期部分僅占全部工程之
          百分之零點二，換算成工程金額祇有三萬七千五百二十八元（見本院卷
          (一)第一三八頁），而被上訴人復始終不能舉證證明有何具體損害之發生（
          見本院卷(二)第一四四頁）。是被上訴人主張高達二千五百四十萬元之違約
          金，並主張與上訴人所請求退還之履約保證金抵銷，顯屬過高。爰斟酌系
          爭工程，上訴人業已完成全部工程之百分之九十九點八，及上開一切情狀
          後，認應按未完成之工程金額三萬七千五百二十八元之百分之二十計算，
          即七千五百零六元（其計算式為：37,528元×20/100＝7506元，元以下四
          捨五入）為適當，被上訴人自得據以主張抵銷。又被上訴人所云伊為領取
          使用執照，另行支出三百十一萬八千一百五十五元，惟查依前所述，未完
          成之工程僅占百分之零點二，金額祇有三萬七千五百二十八元，何須再花
          費三百餘萬元施工，而被上訴人復始終不能舉證以實其說，足見其所為此
          部分之抗辯，亦不足取。惟上訴人未完成之工程金額確為三萬七千五百二
          十八元，被上訴人自亦得據以主張抵銷。則經以逾期罰款七千五百零六元
          ，及未完成之工程金額三萬七千五百二十八元抵銷後，上訴人尚得請求被
          上訴人給付六百三十萬四千九百六十六元（其計算式為：6,350,000元－
          7506元－37,528元＝6,304,966元）。
四、綜上所述，上訴人依據系爭工程合約之約定，請求被上訴人給付六百三十萬四千
    九百六十六元及自附表所示之利息起算日起，至清償日止，按年息百分之五計算
    之利息部分，自屬應予准許；至超過上開部分之請求，即屬不應准許。從而原審
    就上開應予准許部分，所為上訴人敗訴之判決，自有未洽，上訴論旨指摘原判決
    此部分不當，求予廢棄改判，為有理由；就上開不應准許部分，所為上訴人敗訴
    之判決，並無不合，上訴論旨指摘原判決此部分不當，求予廢棄改判，為無理由
    。
五、至兩造其餘之攻擊或防禦方法及未經援用之證據，經本院斟酌後，認為均不足以
    影響本判決之結果，自無逐一詳予論駁之必要，併此敘明。
六、據上論結，本件上訴為一部有理由，一部無理由，依民事訴訟法第四百五十條、
    第四百四十九條第一項、第七十九條，判決如主文。
中　　　華　　　民　　　國　　九十三　　年　　　六　　　月　　　十五　　日
                                   民事第七庭
                                       審判長法  官  林　鄉　誠
                                             法  官  鄭　威　莉
                                             法  官  王　聖　惠
正本係照原本作成。
上訴人不得上訴。
被上訴人如不服本判決，應於收受送達後二十日內向本院提出上訴書狀，其未表明上
訴理由者，應於提出上訴後二十日內向本院補提理由書狀（均須按他造當事人之人數
附繕本）上訴時應提出委任律師或具有律師資格之人之委任狀；委任有律師資格者，
另應附具律師資格證書及釋明委任人與受任人有民事訴訟法第四百六十六條之一第一
項但書或第二項（詳附註）所定關係之釋明文書影本。
中　　　華　　　民　　　國　　九十三　　年　　　六　　　月　　 十六 　　日
　　　　　　　　　　　　　　　　　　　　　　　書記官  陳　樂　觀
附註：
民事訴訟法第四百六十六條之一（第一項、第二項）：
對於第二審判決上訴，上訴人應委任律師為訴訟代理人。但上訴人或其他法定代理人
具有律師資格者，不在此限。
上訴人之配偶、三親等內之血親、二親等內之姻親，或上訴人為法人、中央或地方機
關時，其所屬專任人員具有律師資格並經法院認為適當者，亦得為第三審訴訟代理人
。
